【裁判字號】    94,上更(二),280
【裁判日期】    950207
【裁判案由】    偽造文書
【裁判全文】
臺灣高等法院高雄分院刑事判決     94年度上更(二)字第280號
上  訴   人
即 自 訴 人   甲○○
被      告    乙○○
上列上訴人因被告等偽造文書案件，不服台灣高雄地方法院87年
度自字第108 號中華民國87年11月27日第一審判決，提起上訴，
判決後經最高法院第二次發回更審，本院判決如下：
    主  文
上訴駁回。
    理  由
一、自訴意旨略以：被告乙○○係台北市○○路262 號太星電化
    商品股份有限公司（下稱太星公司）營業部經理，自訴人甲
    ○○為太星公司高雄分公司職員，於民國（以下同）81年10
    月20日太星公司因受高雄市友群電器股份有限公司經營不善
    倒閉之波及，致有新台幣（以下同）1 百多萬元之債權待催
    討，被告乙○○乃提出上開債權已全額告訴中之簽呈，復經
    該公司負責人莊智和要求自訴人甲○○先以成本價分10期攤
    還代償其中之22萬4 千4 百40元債務，俟太星公司催討後再
    返還自訴人甲○○，使自訴人不疑有詐，遂先如數代償之，
    事後自訴人甲○○乃常向被告乙○○等查詢案件進行情形，
    但總獲莊智和及被告乙○○共同答覆尚在進行中，歷年餘，
    至83年元月13日太星公司經由被告乙○○持用台灣台北地方
    法院高維民夏6038字第18420 號民事判決書壹紙傳真至太星
    公司高雄分公司令分公司副理李坤南轉交予自訴人，自訴人
    甲○○因發覺該判決書不論格式、內容均欠妥適，乃持向台
    灣台北地方法院查詢，方知係偽造，始知受騙，經自訴人甲
    ○○於83年3 月16日以高雄第支郵局第103 號存證函力促
    負責人莊智和應妥善處理本件違法事件，但不為被告乙○○
    等所置理。上揭事實有友群不良債權明細表，並經被告乙○
    ○等人之意見決行簽註署名於上，及偽造之台灣台北地方法
    院82年高維民夏6038字第18420 號民事判決、高雄支郵局
    第103 號存證信函可稽，因認被告乙○○涉有刑法第216 條
    、211 條之行使偽造公文書，及同法第339 條第1 項之詐欺
    取財罪嫌。
二、自訴人甲○○認被告乙○○涉有行使偽造公文書及詐欺罪嫌
    ，無非係以被告乙○○為太星公司營業部經理，於83年1 月
    13日由台北太星公司總公司乙○○傳真偽造之台灣台北地方
    法院（下稱台北地院）82高維民夏6038字第18420 號民事判
    決至高雄分公司由李坤南轉交自訴人甲○○，有該偽造之判
    決書可憑等語，為其論据。
三、訊之被告乙○○矢口否認行使偽造公文書及詐欺，辯稱：友
    群公司之不良債權處理報告書是由甲○○填寫提出，交予高
    雄副理李坤南，轉回台北總公司我簽註，再轉呈董事長批示
    ，其中上級批示之第5 項是案件發生地在高雄，告知法務人
    員及高雄分公司人員全力配合債權追索，公司早已決定要催
    討，又該民事判決係公司法務宋耿介交我傳真後即將正本收
    回，我不知該判決書係偽造，我負責之營業部門無須賠償之
    責，沒有偽造動機等語。經查：
（一）自訴人甲○○原為太星公司高雄分公司營業員，81年10月
      20日因受案外人友群電器股份有限公司（下稱友群公司）
      倒債新台幣（下同）1 百多萬元，因負責人莊智和要求自
      訴人甲○○先以成本價分10期攤還其中22萬4 千4 百40元
      ，俟太星公司催討再返還自訴人甲○○，又被告乙○○於
      81年11月3 日已提出友群公司不良債權明細報告，此有自
      訴人甲○○提出之該報告影本可憑（見原審卷第4 頁），
      該報告並載明：「自訴人甲○○代償後，若經由法務追回
      之金額超過則歸回自訴人，及本件全額告訴中」等語（見
      該報告內容二、三之2）， 又自訴人甲○○當時簽發81年
      12月25日、82年2 月25日、82年4 月25日、82年6 月25日
      、82年8 月25日，面額均2 萬4 千8 百元之本票5 紙交付
      太星公司（87年度訴字第2425號宋耿介偽造文書案卷第18
      、19頁本票影本），又友群公司之不良債權處理報告書是
      由甲○○填寫提出，交予高雄副理李坤南，轉回台北總公
      司由乙○○簽註，再轉呈董事長批示，其中上級批示之第
      5 項是案件發生地在高雄，告知法務人員及高雄分公司人
      員全力配合債權追索，此有被告乙○○提出之甲○○所簽
      具之「友群不良債權明細報告」及該公司內部簽註資料可
      憑，是太星公司對友群公司之訴訟早已於81年11月間由太
      星公司決定要進行，該對友群公司之訴訟是委由法務宋耿
      介提起，並於83年1 月27日宋耿介離職後仍續由宋耿介擔
      任訴訟代理人進行訴訟，此亦有宋耿介83年1 月27日離職
      之切結書（見台北地檢見85年度偵字第23328 號卷第56頁
      ），該宋耿介之切結書載明：在任職期間延誤對友群公司
      之貨款給付訴訟案件，切結願開立本票並設定抵押給太星
      公司，並由太星公司提供訴訟所需資料給宋耿介，交由離
      職後之宋耿介繼續負責對友群公司之訴訟，若日後法院判
      決勝訴，太星公司將返還83萬2 千3 百10元予宋耿介等語
      ，此有該離職切結書內容可稽。又太星公司對友群公司之
      民事訴訟是由宋耿介做訴訟代理人，並於83年10月7 日達
      成和解由友群給付貨款共約87萬元，此有台灣高雄地方法
      院83年度訴字第1760號和解可憑（見87年度訴字第2425號
      宋耿介偽造文書案卷第144 、145 頁）。因宋耿介之83年
      1 月27日之切結書已坦承「延誤對友群公司之訴訟」，宋
      耿介前於台灣高雄地方法院審理其偽造文書案時亦坦承：
      「（問：為何會代公司墊80萬元﹖）答：因我對友群延誤
      起訴，公司認為這是我的疏忽，要我代墊款項」等語（見
      台灣高雄地方法院87年度訴字第2425號卷第271 頁背面第
      1 至3 行），可見太星公司早已決定對友群公司訴訟，為
      公司法務之宋耿介才會坦承「延誤訴訟」，可見被告乙○
      ○負責之營業部門早已就對友群公司訴訟之決策提出，並
      提出倒債金額之明細，一般正常之具規模之公司亦無被倒
      債而長期不予訴追之理，是被告乙○○辯稱早已決定對友
      群公司提出訴訟並提出訴訟所需資料，應屬可採，宋耿介
      在本院審理時雖陳稱：離職時太星公司並未決定對友群公
      司訴訟，我被逼才寫切結書等語（見95年1 月24日本院審
      判筆錄），與前開文書証据及常情不符，尚非可採。因被
      告乙○○處理者是屬公司事務，且公司受友群倒帳數額已
      統計出（見前述友群公司不良債權明細報告），該公司早
      已決定對友群公司訴訟，其在公司責任已盡，債務訴追情
      況如何，與被告乙○○私人並無直接利害關係，亦無賠償
      之責，其應無偽造並行使該民事判決書之必要。
（二）又該偽造之台灣台北地方法院高維民夏6038字第18420 號
      民事判決書（見原審卷第5 頁），內容是用法律術語，其
      案號「高維民夏6038字第18420 號」是台灣高雄地方法院
      民事庭發文之文號，若非對法律及高雄地方法院民事庭業
      務熟悉者，實無法偽造該民事判決，而觀之被告乙○○是
      在台北當太星公司營業部經理，並無法律專業背景，又在
      北部工作，不知南部台灣高雄地方法院之民事實務，而宋
      耿介是大學法律系畢業，又是太星公司之法務人員，又宋
      耿介嗣後已參加與自訴人和解，宋耿介於台灣高雄地方法
      院審理其偽造文書案時亦坦承：「（問：為何會與甲○○
      談和解之事﹖）答：我與甲○○有私交，且我較諳法律問
      題，而在與甲○○和解過程中，我應該是有打電話回公司
      確認」等語（見台灣高雄地方法院87年度訴字第2425 號
      卷第271 頁背面第7 、8 行），又該宋耿介參與之和解自
      訴人甲○○已取回16萬1 千5 百元（自訴人甲○○支付太
      星公司為22萬4 千4 百40元），是應認偽造台北地院民事
      判決係由案外人宋耿介所原始提出，否則宋耿介豈願於離
      職後仍參與與自訴人甲○○和解賠償16萬餘元之理﹖雖宋
      耿介嗣後經法院判決無罪確定，惟此仍不影響本院所作該
      偽造前述民事判決書是由延誤訴訟之法務人員宋耿介所原
      始提出之認定。又被告乙○○處理者屬公司事務，且早已
      決定對友群公司訴訟，並提出被倒金額之明細，其在公司
      責任已盡，公司債務催討，與被告乙○○私人並直接無利
      害關係，事不關己其亦應無行使該偽造判決書之必要，是
      被告乙○○辯稱該判決係公司法務宋耿介交伊傳真後即將
      正本收回，我不知判決書係偽造等語，應屬可信。
    綜上所述，因該偽造之台北地院民事判決，其格式除該判決
    第一行之案號與法院判決通常所記載略有不同外，其餘均與
    法院判決正本格式大致相同，其案號「高維民夏6038字第18
    420 號」是台灣高雄地方法院民事庭發文之文號，若非對法
    律及高雄地方法院民事庭業務熟悉者，實無法偽造該民事判
    決，而被告乙○○是在台北當太星公司營業部經理，並無法
    律專業背景，又在北部工作，不知南部台灣高雄地方法院之
    民事實務，該民事判決應非被告乙○○所偽造，又被告乙○
    ○正常處理公司事務，為公司債務催討，與被告乙○○私人
    並無直接利害關係，其亦應無行使該偽造判決書之必要，此
    外復查無其他確切証据証明被告乙○○有犯罪情事，其犯罪
    即屬不能証明。
四、原審以不能証明被告乙○○犯罪，此部分依法諭知無罪，核
    無不合，自訴人甲○○上訴指摘原判決不當，為無理由，應
    予駁回。
據上論結，應依刑事訴訟法第368 條，判決如主文。
中    華    民    國    95    年    2     月    7    日
                  刑事第六庭  審判長法  官  王憲義
                                    法  官  李璧君
                                    法  官  張盛喜
以上正本證明與原本無異。
如不服本判決應於收受本判決後10日內向本院提出上訴書狀，其
未敘述上訴理由者，並得於提起上訴後10日內向本院補提理由書
狀（均須按他造當事人之人數附繕本）「切勿逕送上級法院」。
中    華    民    國    95    年    2     月    8     日
                                    書記官  林明威


司法院資訊處製作；財團法人民間司法改革基金會備份。
